【裁判字號】    95,家訴,41
【裁判日期】    970707
【裁判案由】    請求分配剩餘財產
【裁判全文】
臺灣宜蘭地方法院民事判決              95年度家訴字第41號
原      告  甲○○○
訴訟代理人  林正欣律師
被      告  乙○○
訴訟代理人  羅明宏律師
上列當事人間請求分配剩餘財產事件，本院於97年6月16日言詞
辯論終結，判決如下：
    主  文
原告之訴及假執行之聲請均駁回。
訴訟費用由原告負擔。
    事實及理由
甲、程序部分：
    按訴狀送達後，原告不得將原訴變更或追加他訴，但請求之
    基礎事實同一，或擴張或減縮應受判決事項之聲明，或不甚
    礙被告之防禦及訴訟之終結者，不在此限，民事訴訟法第25
    5條第1項第2款、第3款、第7款分別定有明文。查原告起訴
    主張分配夫妻剩餘財產，請求被告應給付原告新臺幣（下同
    ）1,804,000元，及自兩造離婚判決確定時即民國95年11月2
    7日起至清償日止，按年息5%計算之利息，嗣於97年6月16日
    本院審理中，本於同一之基礎事實，當庭減縮應受判決事項
    之聲明為請求被告應給付原告1,725,997元，及自95年11月2
    7日起至清償日止，按年息5%計算之利息。經核，原告請求
    之基礎事實同一，僅減縮應受判決事項之聲明，且不甚礙被
    告之防禦及訴訟之終結，依首揭規定，自應予准許。
乙、實體部分：
壹、兩造之主張：
一、原告方面：
  (一)兩造於66年間結婚，婚姻關係存續中未約定夫妻財產制，嗣
    於95年10月31日經臺灣高等法院以95年度家上字第169號判
    准兩造離婚，並於95年11月27日確定，而兩造結婚後購買不
    動產及其餘財產，其剩餘財產應予分配，依民法第1030條之
    4第1項但書規定，其價值之計算應以起訴時即94年12月6日
    為準，計算結果，被告應給付原告1,725,997元。
  (二)茲詳述兩造於94年12月6日財產狀況如下：
  1.原告部分：
    臺灣郵政股份有限公司宜蘭渭水路郵局定期存款200,000元
    、活期儲蓄存款11,144元，共211,144元。
  2.被告部分：
  (1)宜蘭市○○段1031地號土地全部及座落其上183建號（門牌
    號碼：宜蘭市○○路○段《整編前為宜蘭市○○路》416號房
    屋），經鑑價為11,584,316元，被告應有部分四分之一即2,
    896,079元。
  (2)車牌號碼Q3-5760號賓士自用小客車1輛，經鑑價20,000元。
  (3)中國信託商業銀行股份有限公司民權分行活期儲蓄存款746,
    192元、支票存款867元，共747,059元。
  (4)至於被告向第一商業銀行股份有限公司借貸1,000,000元，
    業於89年1月清償完畢，雖被告於95年8月又向該銀行借貸1,
    000,000元，惟此借款係於94年12月6日後，自不得扣除。
  (5)另上開土地雖設定3,600,000元抵押權予訴外人羅志成，然
    該抵押權係為擔保上開土地其餘所有權人之應有部分移轉登
    記之權利，並非被告實際負債，自毋庸扣除。
  (6)因此，被告財產總額為3,663,138元。
  (三)而被告雖抗辯原告於86年中旬離家後仍應負擔家庭生活費用
    ，並依民法第1003條之1、第179條、第334條規定主張抵銷
    。惟兩造間關於生活費用負擔自應以91年6月26日刪除前民
    法第1026條、最高法院50年台上字第2737號判例為準，縱不
    論86年間原告與被告分居理由是否正當，然被告於分居期間
    有支付能力，依法自應負擔家庭費用，就此期間所支付之生
    活費用，難謂受有任何損害，被告以不當得利之數額主張抵
    銷，殊非有據。且原告於86年車禍受傷，休養2年後方有工
    作能力，休養期間生活費用均應由被告負擔，被告反謂其受
    有不當得利之損害，實不足採。
  (四)綜上所述，兩造婚後剩餘財產差額為3,451,994元，平均分
    配結果為1,725,997元，爰依民法第1030條之1第1項規定，
    聲明：
  1.被告應給付原告1,725,997元，及自兩造離婚判決確定時即
    95年11月27日起至清償日止，按年息5%計算之利息。
  2.原告願供擔保，請准宣告假執行。
  3.訴訟費用由被告負擔。
二、被告方面：
  (一)宜蘭市○○段1031地號土地全部及座落其上183建號（門牌
    號碼：宜蘭市○○路○段416、418、420、422號房屋），該
    土地係68年9月間被告與訴外人羅李阿妙、簡羅玉鳳合資購
    買，再合資興建房屋，因該土地為農地，而被告具農民身分
    ，故羅李阿妙、簡羅玉鳳乃信託登記在被告名下，該土地被
    告權利範圍僅四分之一，而該183建號上房屋4棟，被告實際
    上僅擁有門牌號碼宜蘭市○○路○段416號房屋；同路段420
    、422號房屋為羅李阿妙所有；同路段418號房屋為簡羅玉鳳
    所有，此有協議書1份足證。
  (二)又被告名下財產總額為3,663,138元，然扣除抵押擔保之債
    務3,600,000元，婚後剩餘財產僅有63,138元。
  (三)另原告於86年8月中旬出院後即未返家，兩造所生子女戊○
    ○、丙○○、丁○○，均由原告扶養至成年，則被告自得依
    民法第1003條之1、第1084條第2項、第179條前段、第334條
    規定，主張抵銷被告於上開期間代原為支付原告所應負擔上
    開子女扶養費二分之一。
  (四)綜上所述，被告婚後剩餘財產總額扣除抵押擔保債務及原告
    應返還被告代墊一半子女成年前之扶養費後，已無餘額可供
    分配，是原告主張分配剩餘財產，顯無理由，聲明：
  1.原告之訴駁回。
  2.訴訟費用由原告負擔。
  3.如受不利判決，願供擔保請准宣告免為假執行。
貳、得心證之理由：
一、兩造不爭執事實及其證據：
  (一)兩造不爭執事實：（見本院卷一第230頁）
  1.兩造係於66年間結婚，在婚姻關係存續中並未約定夫妻財產
    制，被告係於94年12月6日提起離婚訴訟，嗣於95年10月31
    日經臺灣高等法院以95年度家上字第169號判准兩造離婚，
    並於95年11月27日確定。
  2.於94年12月6日原告所有財產如下：
    臺灣郵政股份有限公司宜蘭渭水路郵局定期存款200,000元
    、活期儲蓄存款11,144元，共211,144元。
  3.於94年12月6日被告所有財產如下：
  (1)宜蘭市○○段1031地號及座落其上183建號（門牌號碼：宜
    蘭市○○路○段416、418、420、422號房屋）。
  於76年5月被告以該土地及房屋作為擔保，向第一商業銀行
    股份有限公司宜蘭分行貸款1,000,000元，並設定最高限額
    抵押權1,200,000元，被告已於89年1月清償完畢該貸款。
  該土地及房屋係訴外人羅李阿妙、簡羅玉鳳與被告合資購買
    、興建後，信託登記在被告名下，被告應有部分為四分之一
    。
  訴外人羅李阿妙、簡羅玉鳳為確保將來應有部分之移轉登記
    ，遂於76年5月15日與被告訂立協議書，並以該土地及房屋
    設定抵押權3,600,000元予訴外人羅志成。
  該房屋及土地經鑑定於94年12月總市價為11,584,316元，依
    被告應有部分計算為2,896,079元。
  (2)中國信託商業銀行股份有限公司民權分行活期儲蓄存款746,
    192元、支票存款867元。
  (3)車牌號碼Q3-5760號賓士自用小客車1輛，經鑑定市價為20,0
    00元。
  (二)證據：
  1.戶籍謄本、本院94年度婚字第264號卷附民事起訴狀、臺灣
    高等法院95年度家上字第169號民事判決暨確定證明書各1份
    （見本院卷一第5頁至第11頁、第29頁至第30頁）。
  2.宜蘭市○○段1031地號土地登記第二類謄本、宜蘭市○○段
    183建號建物第二類謄本、財政部臺灣省北區國稅局財產歸
    屬資料清單、財政部臺灣省北區國稅局94年度綜合所得稅各
    類所得資料清單、第一商業銀行宜蘭分行96年12月13日一宜
    蘭字第90228號函各1份（見本院卷一第12頁至第17頁、第16
    8頁）。
  3.協議書1份（見本院卷一第25頁至第28頁）。
  4.羅志鑑建築師事務所96年12月12日96羅鑑字第961212b001號
    函、97年1月10日（97）羅鑑字第970110b004號函附不動產
    鑑價報告書各1份（見本院卷一第169頁、第175頁至第205頁
    ）
  5.中國信託商業銀行股份有限公司96年12月17日中信銀集作字
    第96510499號函1份（見本院卷一第170頁）。
  6.臺北市汽車商業同業公會96年12月27日（96）北市汽車商鑑
    字第3929號函1份（見本院卷一第171頁）。
  7.臺灣郵政股份有限公司宜蘭郵局97年5月13日宜營字第09750
    00350號函附甲○○○存款資料1份（見本院卷二第81頁至第
    82頁）。
二、本件兩造爭點在於：
  (一)宜蘭市○○段1031地號土地及宜蘭市○○段183建號建物上
    所設定登記之3,600,000元抵押權，可否列入兩造婚姻關係
    存續中被告之負債，而於被告婚後剩餘財產中扣除？
  (二)被告可否主張抵銷及其金額？
三、經查：
  (一)按法定財產制關係消滅時，夫或妻現存之婚後財產，扣除婚
    姻關係存續中所負債務後，如有剩餘，其雙方剩餘財產之差
    額，應平均分配；又夫妻現存之婚後財產，其價值計算以法
    定財產制關係消滅時為準，但夫妻因判決而離婚者，以起訴
    時為準，民法第1030條之1第1項前段、第1030條之4第1項分
    別定有明文。本件首應審究兩造婚姻關係存續中被告有無負
    債？茲就兩造於94年12月6日原告起訴請求離婚時之剩餘財
    產計算如下：
  1.原告部分：
    原告婚後剩餘財產僅有臺灣郵政股份有限公司宜蘭渭水路郵
    局定期存款200,000元、活期儲蓄存款11,144元，共211,144
    元。
  2.被告部分：
  (1)不動產部分：
    宜蘭市○○段1031地號及座落其上183建號（門牌號碼：宜
    蘭市○○路○段416房屋），此部分房屋及土地經鑑定於94年
    12月市價為2,896,079元。
  (2)動產部分：
  銀行存款部分：
    中國信託商業銀行股份有限公司民權分行活期儲蓄存款746,
    192元、支票存款867元。
  車輛部分：
    車牌號碼Q3-5760號賓士自用小客車1輛，經鑑定市價為20,0
    00元。
  (3)負債部分：
  按擔保物權之設定，所以擔保債權之效力。故債權經設定擔
    保，債權人自可就該擔保物受清償，或逕向債務人請求清償
    。債務人不得藉口有擔保物存在，拒絕債權人清償之請求（
    最高法院19年上字第380號判例要旨參照）。故抵押權係以
    擔保債務之清償為目的，從屬於擔保債權而存在，該債權未
    消滅前，抵押權應繼續存在，債權消滅時，抵押權始歸於消
    滅。
  本件宜蘭市○○段1031地號土地及坐落其上183建號（門牌
    號碼：宜蘭市○○路○段416、418、420、422號房屋），該
    土地地目為田，於68年9月10日，由訴外人羅李阿妙、簡羅
    玉鳳與被告合資購買，於68年10月26日信託登記在被告名下
    ，嗣於71年3月23日，由羅李阿妙、簡羅玉鳳與被告在該土
    地上合資興建宜蘭市○○路○段（門牌整編前為宜蘭市○○
    路）416、418、420、422號4棟農舍，並於76年4月20日信託
    登記在被告名下，該土地及農舍被告之應有部分為四分之一
    ；羅李阿妙為四分之二；簡羅玉鳳為四分之一，而房屋部分
    實際上被告使用宜蘭市○○路○段416號；羅李阿妙使用宜蘭
    市○○路○段420、422號；簡羅玉鳳使用宜蘭市○○路○段41
    8號，期間於76年5月15日，被告與羅李阿妙、簡羅玉鳳為免
    日後所有權發生糾紛乃訂立協議書，除就上開信託登記詳為
    記載外，羅李阿妙、簡羅玉鳳為確保被告將來履行其等應有
    部分之移轉登記，遂約略計算兩人就該土地及房屋之應有部
    分價值為3,600,000元，嗣由被告以該土地及建物設定抵押
    權3,600,000元予羅李阿妙、簡羅玉鳳所指定之訴外人羅志
    成，惟被告就該土地及房屋迄94年12月6日仍尚未辦理應有
    部分之移轉登記予羅李阿妙、簡羅玉鳳，該抵押權設定亦未
    辦理塗銷登記，此為兩造所不爭執，並有土地登記第二類謄
    本、建物登記第二類謄本、協議書1份在卷足憑（見本院卷
    一第12頁至第15頁、第25頁至第28頁），則被告迄94年12月
    6日仍未履行抵押權所擔保之債權3,600,000元，抵押權人羅
    志成依所登記擔保3,600,000元之抵押權，自得對被告請求
    清償甚明，則此部分自應列入兩造婚姻關係存續中被告所負
    之債務。
  原告雖主張上開抵押權係為擔保該土地及房屋其餘所有權人
    之應有部分移轉登記之權利，並非被告實際負債，自毋庸扣
    除等語。惟倘若被告未依協議書約定將該土地及房屋所有權
    應有部分移轉登記予羅李阿妙、簡羅玉鳳，則羅李阿妙、簡
    羅玉鳳自受有財產上損害至為明確，此由前述3,600,000元
    之抵押債權係經羅李阿妙、簡羅玉鳳於76年5月15日訂立協
    議書時約略計算兩人應有部分價值足資佐證，依法並得由抵
    押權人羅志成對被告請求清償該3,600,000元，故被告實際
    上負有此部分債務，原告上開主張，自不足採。
  (4)依上所述，被告於94年12月6日之婚後剩餘財產為63,138元
    （計算式為：2,896,079＋20,000＋746,192＋867－3,600,0
    00＝63,138）。
  (二)綜上所述，原告於94年12月6日之婚後剩餘財產為211,144元
    ，而被告於94年12月6日之婚後剩餘財產為63,138元，依前
    揭規定，原告婚後剩餘財產尚多於被告，原告請求被告給付
    兩造婚後剩餘財產差額之半數，顯於法不合。
  (三)從而，本件原告依民法第1030條之1第1項規定，請求被告給
    付原告1,725,997元，及自95年11月27日起至清償日止，按
    年息5%計算之利息，洵屬無據，不應准許，其假執行之聲請
    ，亦失所附麗，應予駁回。
參、本件事證已臻明確，兩造間其餘攻擊防禦方法及舉證，經本
    院審酌後認與判決之結果不生影響，不再逐一論述，附此敘
    明。
肆、據上論結，本件原告之訴為無理由，依民事訴訟法第78條，
    判決如主文。
中    華    民    國    97    年    7     月    7     日
                      臺灣宜蘭地方法院家事法庭
                          法  官  蘇錦秀
以上正本與原本無異。
如不服本判決，應於收受送達後20日內向本院提出上訴狀（應附
繕本）。
中    華    民    國    97    年    7     月    9     日
                          書記官  邱淑秋


司法院資訊處製作；財團法人民間司法改革基金會備份。
